【裁判字號】    89,台上,928
【裁判日期】    890224
【裁判案由】    殺人
【裁判全文】
最高法院刑事判決                                八十九年度台上字第九二八號
    上   訴   人  台灣高等法院檢察署檢察官
    上訴人即被告  甲○○
右上訴人等因被告殺人案件，不服台灣高等法院中華民國八十八年十一月九日第二審
更審判決 (八十八年度上重更(二)字第一九號，起訴案號：台灣台北地方法院檢察署八
十六年度偵字第二○五四六號) ，提起上訴，本院判決如左：
    主  文
原判決撤銷，發回台灣高等法院。
    理  由
本件原判決認定上訴人即被告甲○○為計程車司機，民國八十六年九月二日晚上九時
三十分許，駕駛Ｐ七－三六二號計程車，在台北市○○○路○段八十巷附近，搭載酒
後並患有重度憂鬱症精神病之乘客吳榮華，依其指示欲往台北市○○區○○路一段。
甲○○乃駕車行經延平北路、環河北路、酒泉街，由重慶北路交流道上高速公路北向
行駛。待車行至高速公路時，吳榮華以所行路線不合，斥責甲○○。甲○○乃從松江
交流道駛離高速公路，將車停在松江路與民族東路路口，與吳榮華理論，繼而發生爭
執。吳榮華突從後座以左手勒住甲○○頸部，右手前伸拿取車內鑲嵌於照後鏡上之廣
角鏡，作勢欲毆打甲○○。甲○○面臨此對其身體不法之侵害，為防衛自己身體，明
知持利刃，猛刺人之身體，可能致生死亡之結果，竟頓萌殺意，從左前車門置物盒內
，取出其所有波浪型齒紋刀一把，坐在駕駛座上，以右手正握刀把，虎口朝上，越過
肩膀，猛力向後接連反刺當時以左手從後勒住其頸部之吳榮華十一刀，其中十刀刺中
鼻根部、下巴中央、右耳前部、右頸中部前端、右頸中部後端、胸部正中、左肩二處
、左上臂二處，造成皮肉傷；另一刀為致命傷，從吳榮華右頸下部前端，右鎖骨上緣
近中央部，離右外骨道下緣十六公分，離正中線右側○點二公分處，由右向左，由上
向下，由前向後刺入右下頸部皮下軟組織及肌肉，長三公分，寬○點九公分，深五公
分，切斷右總頸動脈、氣管及食道右壁，致大量出血。吳榮華被刺後，血液由右頸下
部前端之刀口噴濺而出，即開啟車門下車，甲○○則駕車逃逸，至他處清洗血跡。吳
榮華下車後，因失血過多，頭朝松江路北側，腳朝該路南側，倒臥於松江路西側路旁
近民族東路北側路旁轉角處。同日晚上九時五十一分，經台北市政府消防局圓山分隊
隊員陳肇功、洪瑞宏、陳竹林發現，立即通知圓山分隊派救護車前往援救，救護車迅
於九時五十三分到達，惟九時五十四分發現吳榮華已無心跳死亡。嗣台北市政府警察
局中山分局據民眾李建鋒報案，獲悉可疑之Ｐ七－三六二號計程車沾有血跡，依車號
循線查獲甲○○，並扣得前揭波浪型齒紋刀一把等情。因而撤銷第一審判決，改判論
處甲○○殺人罪刑，固非無見。
惟查：(一)行為人對於構成犯罪之事實，明知並有意使其發生者，為故意；如對於構成
犯罪之事實，預見其發生而其發生並不違背其本意者，以故意論。前者為直接故意，
或稱確定故意；後者為間接故意，亦稱不確定故意。原判決事實記載，甲○○「明知
」持利刃，猛刺人之身體，可能致生死亡之結果，竟頓萌殺意，從左前車門置物盒內
，取出波浪型齒紋刀一把，坐在駕駛座上，以右手正握刀把，虎口朝上，越過肩膀，
猛力向後接連反刺吳榮華十一刀，致甲○○死亡（見原判決第二面第七至第十行），
係認定甲○○「直接故意」殺人。乃理由卻說明，甲○○手持利刃接連向後猛刺被害
人多達十一刀，致被害人死亡，顯為甲○○所能預見且未違反其本意（見原判決第四
面倒數第二、第三行，第五面第三、第四行），認為係「間接故意」。其事實之認定
與理由之說明，不相適合，自屬理由矛盾。(二)有罪之判決書，須將認定之犯罪事實詳
記於事實欄，然後於理由內逐一說明其憑以認定之證據，使事實與理由兩相一致，方
為合法，倘理由已加說明，而事實欄無此記載，則理由失其依據，自足構成撤銷之原
因。原判決理由已說明，案發時甲○○遭吳榮華以左手勒住其頸部，以右手拿廣角鏡
作勢毆打，其身體已受不法立即之侵害，而得主張正當防衛；惟吳榮華僅單獨一人且
未持任何利器，甲○○則持有波浪型齒紋刀，衡情祗須割傷吳榮華之左手，即足以脫
免危害，其竟以殺人之故意，持利刃接連猛力向後刺殺吳榮華，已逾越正當防衛之必
要程度，為防衛過當（見原判決第八、第九面，理由二之(八)）。乃事實僅記載，甲○
○面臨此對其身體不法之侵害，為防衛自己身體，持利刃猛刺吳榮華（見原判決第二
面第六、第七行），並未認定甲○○之行為，屬於防衛過當，致其理由之說明，失所
依據，亦有未合。(三)實施刑事訴訟程序之公務員，就該管案件，應於被告有利及不利
之情形，一律注意，刑事訴訟法第二條第一項定有明文。原判決以吳榮華受傷部位均
集中在頭、頸部及上胸部，因認甲○○所辯非面對吳榮華，而係坐在駕駛座上，持刀
越過肩膀，向後反刺多下，及案發當時，吳榮華係從後座以左手勒住甲○○頸部不放
，甲○○始持刀向後反刺多次，至吳榮華鬆手時為止，尚堪採信（見原判決第五、第
六面，理由二之(二)、(三)），並據此認定甲○○之行為屬於正當防衛，僅防衛過當而已
（見原判決第八、第九面，理由二之(八)）。惟依卷內照片顯示，吳榮華之左肩部另有
二處刀傷（見偵查卷第四十七頁、原審更(二)卷第二三七頁）。甲○○於偵查中也承認
，連刺四刀後，吳榮華已經鬆手（見偵查卷第六十八頁背面）；審判中並承認，吳榮
華開右後車門欲逃離時，猶持刀刺其左背部（見原審更(一)卷第二十七頁）。另依承辦
警員張文銘之證言及卷內照片顯示：甲○○之鞋子沾有血跡（見原審更(二)卷第六十五
頁，第二六五、二六六頁）；且警方之勘查報告及鑑驗書亦記載，經ＤＮＡ比對結果
，甲○○鞋上之血跡型別，與吳榮華相符（見原審更(二)卷第一一一頁、第一一五頁）
。則甲○○所辯因遭吳榮華勒住頸部不放，始持刀向後反刺多次，至吳榮華鬆手時為
止，是否屬實？已有研求餘地。又吳榮華被刺四刀後，既已鬆手，為何再連刺七刀？
且甲○○既非面對吳榮華，其鞋面何以會濺到吳榮華之血液？均與甲○○前揭辯解是
否屬實有關。原審未予徹查明白，即遽行判決，亦嫌速斷。以上情形，或為上訴意旨
指摘所及，或為本院得依職權調查之事項，應認仍有撤銷發回更審之原因。
據上論結，應依刑事訴訟法第三百九十七條、第四百零一條，判決如主文。
中      華      民      國    八十九    年      二      月    二十四    日
                              最高法院刑事第十二庭
                                  審判長法官  陳  炳  煌
                                        法官  陳  正  庸
                                        法官  陳  世  雄
                                        法官  高  金  枝
                                        法官  楊  商  江
      右正本證明與原本無異
                                              書  記  官
中      華      民      國    八十九    年      三      月      一      日


司法院資訊處製作；財團法人民間司法改革基金會備份。
